臺灣高等法院刑事判決　　　　　　　　96年度上訴字第2521號
　上　訴　人　臺灣臺北地方法院檢察署檢察官
　被　　　告　戊○
上列上訴人因被告偽造文書等案件，不服臺灣臺北地方法院96年
度訴字第366號，中華民國96年5月16日第一審判決（起訴案號：
臺灣臺北地方法院檢察署 95年度偵字第14984號），提起上訴，
本院判決如下：
    主  文
原判決撤銷。
戊○連續行使偽造私文書，足以生損害於他人，處有期徒刑月
，減為有期徒刑壹月拾伍日，如易科罰金，以銀元佰元即新臺
幣玖佰元折算壹日，緩刑貳年。
    事  實
一、戊○係曹國敏之配偶，二人間並無生育子女，緣曹國敏於生
    前將其在址設臺北市萬華區○○○路一六一號臺北富邦銀行
    龍山分行開設之帳號000000000000號帳戶，及
    在基隆復興路郵局開立之帳號0000000號帳戶存摺及
    印鑑章均交由戊○保管，戊○明知曹國敏已於民國（下同）
    92年11月29日亡故，權利能力已消滅，已不得再以曹國敏之
    名義提領上開帳戶之款項，竟為支付曹國敏之醫藥費及喪葬
    費，而基於行使偽造私文書之概括犯意，先後於同年 12月2
    日、同年月3日、同年月8日，擅自持用曹國敏生前並所交付
    保管之印章，在臺北富邦銀行存摺類存款取款憑條之「存戶
    簽章」欄及郵政存簿儲金提款單之「請蓋原留印鑑」欄上盜
　　蓋曹國敏之印鑑章，並填寫各如附表所示之金額，而偽造如
  　附表所示曹國敏名義出具之取款憑條及提款單後，復連同曹
    國敏上揭臺北富邦銀行龍山分行及基隆復興路郵局之存摺，
    持向臺北富邦銀行龍山分行及臺北西松郵局（起訴書誤載為
    基隆復興路郵局）不知情之承辦人員而行使之，共計提領現
    金新臺幣（下同）39萬2704元（各次偽造私文書之時間、地
    點、偽造之私文書、提領之金額均詳如附表所示），足生損
    害於臺北富邦銀行及郵局對於帳戶管理之正確性及曹國敏之
    其他繼承人即曹國敏之父母曹志忠（於九十三年三月十八日
    歿）及丁○○○。
二、案經曹國敏之母丁○○○訴由臺灣臺北地方法院檢察署檢察
    官偵查起訴。
    理  由
一、訊據被告戊○供承有於上開時地持曹國敏所有上揭帳戶之存
    摺及印章，先後前往臺北富邦銀行及台北西松郵局，填寫銀
　　行存摺類取款憑條及郵局提款單並蓋用曹國敏所有之原留印
  　鑑章後，分別領取曹國敏所有上揭帳戶內各如附表所示之金
    額等事實，惟堅詞否認有何偽造文書犯行，辯稱：上開帳戶
    係伊與曹國敏所共有，伊所提領之款項係為支應曹國敏之醫
    藥費及喪葬費，並未逾應繼分，並無行使偽造文書之行為及
    犯意云云。經查：
(一)被告係曹國敏之配偶，二人並無生育子女，曹國敏於92年11
    月29日因病死亡等情，此有被告及曹國敏之戶籍謄本乙份在
    卷可參，而曹國敏於92年11月29日死亡後，被告先後於如附
    表所示之時間，持曹國敏上開帳戶之存摺及印鑑章，前往如
    附表所示之地點，以曹國敏名義填具取款憑條及提款單提領
    各該帳戶內之存款計三十九萬二千七百零四元等情，此據被
    告供承在卷，並有臺北富邦銀行龍山分行 95年6月12日北富
    銀龍山金服字第○九五三三○○○六八號檢送之取款憑條影
    本、中華郵政股份有限公司基隆郵局 95年6月15日基營字第
    ○九五○一○○三八六號檢送之提款單影本等在卷可稽（見
    臺灣臺北地方法院檢察署 95年度他字第694號卷第5、6頁、
    臺灣臺北地方法院檢察署95年度他字第3096號偵查卷第27、
    29 至30頁、35至36頁）。
(二)被告雖以前詞置辯，並提出支付曹國敏之醫藥費及喪葬費之
    單據附卷（見同上第694號卷第43至51頁）。然查：
  1.按人之權利能力，始於出生，終於死亡，其權利義務因死亡
    而消滅，並當然發生繼承之效力，而由全體繼承人承受之，
    是以關於遺產之法律行為，自當依繼承法之相關規定由全體
    繼承人為之，被繼承人因死亡權利主體已消滅，生前縱有授
    權行為亦同歸於消滅，自不得再以被繼承人之名義為法律行
    為。又刑法第二百十條之偽造私文書罪，祇須所偽造之私文
    書有足以生損害於公眾或他人之虞為已足，至公眾或他人是
    否因該私文書之偽造而受到實質損害，則非所問，繼承人之
    一如未經被繼承人之全體繼承人同意，即偽以被繼承人名義
    制作取款憑條，提領被繼承人帳戶內之存款，其行為自有足
    生損害於其餘繼承人之虞，至於其所提領之款項是否悉數用
    作支付被繼承人醫藥費、喪葬費之用，與其行為是否與刑法
    第二百十條、第二百十六條行使偽造私文書罪之犯罪構成要
    件該當，不生影響（參照最高法院80年度臺上字第4091號判
    決、91年度臺上字第6659號判決）。
  2.本件曹國敏上開帳戶係曹國敏個人所申請開立，並非與被告
    共同申設，有上開帳戶之開戶資料及立帳申請書在卷可憑（
    見同上第六九四號偵查卷第8、10頁），並為被告所不否認
    ，曹國敏生前雖有將上開帳戶之存摺及印鑑章俱交由被告保
    管，縱此係基於曹國敏之委任或授權，俾利被告處理彼等婚
    姻關係存續中日常生活各項開支所需時，辦理該等帳戶內款
    項之支取，自不得以該等帳戶之存摺及印鑑章悉由被告保管
    ，即認上揭帳戶內之存款為曹國敏與被告所共有，而依上所
    述，曹國敏過世後，其權利主體已消滅，該委任或授權關係
    亦因而歸於終止或消滅，被告於曹國敏死亡後，竟冒用已死
    亡之曹國敏名義填具取款憑條及提款單，並持曹國敏之印鑑
    章盜蓋於上，復持以向臺北富邦銀行龍山分行及臺北西松郵
    局不知情之承辦人員行使，並領取該等帳戶內之存款，其行
    為自有足以生損害於臺北富邦銀行、郵局對帳戶管理之正確
    性及曹國敏之其他繼承人即曹國敏之父母之虞，被告所為自
    與刑法之行使偽造私文書之犯罪構成要件該當，至被告所提
    領之款項是否悉數用作支付曹國敏醫藥費及喪葬費之用，依
    前揭說明，並不影響其成立行使偽造私文書罪之犯行。
　綜上所述，被告所辯各節，要係卸責之詞，而無足採。事證明
  確，被告犯行，應堪認定。
二、核被告所為，係犯刑法第216條、第210條之行使偽造私文書
    罪。至盜用印文之行為，為偽造私文書之部分行為；而偽造
　　私文書後，進而持以行使，偽造私文書之低度行為應為行使
　  之高度行為所吸收，均不另論罪。而查被告行為後，刑法第
    56條連續犯之規定，業於94年2月2日修正公布刪除，並於95
　　年7月1日施行，本件被告基於概括犯意，以相似之手段，在
  　緊接之時間，先後四次觸犯構成要件相同之行使偽造私文書
    罪，依修正前刑法第56條之規定，本應依連續犯之規定論以
    一連續行使偽造私文書罪，惟因行為後新法業已刪除連續犯
　　之規定，此刪除雖非犯罪構成要件之變更，但顯已影響行為
  　人刑罰之法律效果，自屬法律有變更，依刑法第2條第1項規
    定，比較新、舊法結果，仍應適用較有利於被告之行為時法
    即舊法，論以連續犯之連續行使偽造私文書罪（參照最高法
    院 95年第8次刑事庭會議決議），並加重其刑。原審以被告
    上述犯行事證明確，予以論罪科刑，固非無見，惟查本件被
    告所犯時間係在 96年4月24日以前，合於中華民國96年罪犯
    減刑條例第 2條第1項第3款減刑之規定，原審未及依法為減
    刑，尚有未洽，是檢察官依告訴人請求，其上訴意旨認被告
    自曹國敏帳戶提領款項及轉讓立祥公司洛克部資產部分，主
    觀上均有為自己不法所有之意圖，就此部分應成立刑法之侵
    占罪，固無理由（理由詳後述），惟原判決既有可議之處，
    自應由本院予以撤銷改判，爰審酌被告前無犯罪前科，素行
    良好，為支出曹國敏之醫藥費及喪葬費，而冒用曹國敏名義
　　填具取款憑條及提款單，並盜蓋曹國敏之印鑑章，擅自提領
  　曹國敏前開帳戶內之存款，犯罪之動機非屬惡性重大、犯罪
    之目的、手段，及犯罪後之態度等一切情狀，仍量處有期徒
    刑3月，並依中華民國96年罪犯減刑條例第2條第1項第3款之
    規定，減為有期徒刑1月15日。而查被告行為後，刑法第 41
　　條業已修正，並於於94年2月2日經總統公布，於95年7月1日
　  施行，修正前刑法第41條第1項前段規定：「犯最重本刑為5
    年以下有期徒刑以下之刑之罪，而受 6個月以下有期徒刑或
    拘役之宣告，因身體、教育、職業、家庭之關係或其他正當
    事由，執行顯有困難者，得以1元以上3元以下折算一日，易
    科罰金。」，又行為人行為時之易科罰金折算標準，依修正
    前罰金罰鍰提高標準條例第 2條前段（現已刪除）規定，就
　　其原定數額提高為100倍折算1日，則被告行為時之易科罰金
  　折算標準，應以銀元300元折算1日，經折算為新臺幣後，應
    以新臺幣900元折算為1日。惟95年7月1日修正公布施行之刑
    法第1條第1項前段則規定：「犯最重本刑為五年以下有期徒
    刑以下之刑之罪，而受六個月以下有期徒刑或拘役之宣告者
    ，得以新臺幣一千元、二千元或三千元折算一日，易科罰金
    。」，比較修正前後之易科罰金折算標準，以95年7月1日修
    正公布施行前之規定，較有利於被告，並依適用法律不宜割
  　裂原則，同應適用修正前刑法第 41條第1項前段規定，諭知
    易科罰金之折算標準。而查被告前無犯罪前科，素行良好，
　　有本院被告前案紀錄表在卷可稽，為支出曹國敏之醫藥費及
  　喪葬費，而冒用曹國敏名義填具取款憑條及提款單，並盜蓋
    曹國敏之印鑑章，擅自提領曹國敏前開帳戶內之存款致涉本
  　件犯行，並提出支付曹國敏之醫藥費及喪葬費之相關單據附
    卷可參，其犯罪情節尚非屬嚴重，而被告年歲已大，經此罪
    刑之宣告，爾後當知所警惕，諒無再犯之虞，而查被告行為
  　後，95年7月1日公布施行之刑法第 74條第1項就緩刑條件修
    正為：「一、未曾因故意犯罪受有期徒刑以上刑之宣告者。
　　二、前因故意犯罪受有期徒刑以上刑之宣告，執行完畢或赦
  　免後，五年以內未曾因故意犯罪受有期徒刑以上刑之宣告者
    。」，就之前曾因過失犯罪而受有期徒刑以上刑之宣告者，
    嗣再犯罪者仍得受緩刑之宣告，經比較新、舊法結果，修正
    後緩刑之規定固較有利於被告，惟被告前未曾受有期徒刑以
    上之罪，不論依修正前或修正後刑法第74條之規定，均得宣
    告緩刑，對被告而言並無有利或不利之情形，自無新舊法之
    適用比較，爰本院審酌各情，認被告所受本件刑之宣告以暫
    不執行為適當，並依刑法第74條第1款之規定，宣告緩刑2年
    ，以啟自新。又刑法第二百十九條所定不問屬於犯人與否沒
　　收之者，以偽造之印章、印文或署押為限，盜用者不在其列
  　（參照最高法院四十八年臺上字第一五三三號、四十八年臺
    上字第一一三號判例），本案如附表所示偽造之私文書上曹
    國敏之印文，係被告盜用曹國敏之印鑑章蓋用，並非偽造之
    印文，且該等私文書業已執交臺北富邦銀行及臺北西松郵局
    ，已非被告所有之物，故不予宣告沒收，附此敘明。
三、公訴意旨另以：被告戊○明知其配偶曹國敏於92年11月29日
    死亡，而曹國敏並有其他繼承人，竟基於意圖為自己不法之
    所有，盜用曹國敏之印鑑章，先後於同年12月3日、8日至臺
    北西松郵局盜領曹國敏名義而屬於全體繼承人所公同共有之
    帳號0000000號帳戶存款共三十萬元，又於同年月 2
    日、 8日至臺北富邦銀行盜領曹國敏名義而屬於全體繼承人
    公同共有之帳號000000000000號帳戶存款計九
    萬二千七百零四元，並據為己有，事後使用於訴訟及喪葬等
    費用支出。又被告、曹國敏、詹文宏（業經檢察官另為不起
    訴處分確定）自82年9月起在大陸福建省福州市共同經營立
    祥電子有限公司（下稱立祥公司）洛克部，曹國敏死後，被
    告與詹文宏因故於93年4月28日將立祥公司洛克部資產轉讓
    東筦夏竹電子有限公司（下稱夏竹公司），共得款人民幣四
    十七萬元，折合新臺幣一百七十一萬三千一百二十元，被告
    與曹國敏應共有其中一半即八十五萬六千五百六十元，嗣詹
    文宏請配偶沈英秀分三次匯入被告臺北富邦銀行龍山分行帳
    戶內，被告明知部分應屬繼承人所公同共有，仍承前侵占犯
    意，全部侵占入己。因認被告就此部分另涉犯刑法第335條
    第1項之侵占罪嫌云云。
四、按犯罪事實應依證據認定之，無證據不得認定犯罪事實，刑
    事訴訟法第154條第2項定有明文。而所謂認定犯罪事實之證
    據，係指足以認定被告確有犯罪行為之積極證據而言，該項
    證據自須適合於被告犯罪事實之認定，始得採為斷罪資料，
    如未能發現相當證據，或證據不足以證明，自不能以推測或
    擬制之方法，以為裁判之基礎（參照最高法院76年台上字第
    4986號、40年臺上字第86號判例意旨）。
五、查公訴人據以認被告涉有上開侵占犯行，無非係以告訴人丁○○○之指訴、證人即曹國敏之胞妹丙○○、甲○○、乙○○、詹文宏、劉鳳芝之證述、轉讓合同、合約書、臺北富邦
    銀行龍山分行檢附之被告存款明細帳等為其主要論據。訊據
　　被告固供承有於曹國敏死亡後，自曹國敏所有上揭帳戶內提
  　領各該款項，另於 93年4月28日將在大陸與詹文宏共同經營
    之立祥公司洛克部資產轉讓夏竹公司，因而得款人民幣四十
    七萬元，折合新臺幣一百七十一萬三千一百二十元之一半及
    八十五萬六千五百六十元等事實，惟堅詞否認有何侵占犯行
    ，辯稱：伊提領曹國敏之帳戶存款係用以支付曹國敏之醫藥
　　費及喪葬費，並無為自己不法所有之意圖，又立祥公司洛克
  　部資產係由伊與詹文宏合夥做生意，此由曹國敏於生前所立
    之代筆遺囑未明列該財產屬其遺產自明，伊取得因處分立祥
    公司洛克部資產自無不法所有之意圖云云，經查：
(一)提領存款部分：
    依被告供述其所提領曹國敏之帳戶存款係用以支付曹國敏之
　　醫藥費及喪葬費云云，並提出支付曹國敏之醫藥費、喪葬費
  　之單據附卷可稽，而依證人即曹國敏之胞妹丙○○於原審法
　　院審理時亦證稱：曹國敏生前之醫藥費及死後之喪葬費悉由
  　被告所支付云云（見原審卷第67頁），是被告上揭所辯，尚
    非無據，而參以被告提領曹國敏前開帳戶內存款之時間，確
    在曹國敏甫身故後數日，所提領之款項亦與支付曹國敏之醫
    藥費及喪葬費之金額相當，實難認被告就此部分有何不法所
    有之意圖可言。
(二)轉讓立祥公司洛克部資產部分：
    被告一再供述於大陸立祥公司洛克部係由伊與詹文宏合夥經
    營云云，固核與證人丙○○於原審法院審理時證稱：立祥公
    司洛克部係曹國敏與詹文宏共同經營，據伊所知被告沒有參
    與經營，曹國敏在病中曾經跟伊提過，她打算將立祥公司洛
    克部之資產分別送給工廠的兩個員工，伊不知道是否因為這
    樣，所以她沒有將該部分財產放在遺囑內等語（見原審卷第
    66頁）不符，惟依證人即立祥公司洛克部合夥人之一之詹文
    宏於臺灣基隆地方法院九十四年度家訴字第二八號分割遺產
    事件 95年5月25日言詞辯論期日具結證稱：當時合夥成立立
　　祥公司洛克部時，曹國敏出機器設備，伊出現金，一開始伊
  　是跟被告一起去布置立祥公司洛克部的工廠，後來曹國敏留
    在大陸，被告經常往返臺灣與大陸之間，後來曹國敏告訴伊
    ，她在立祥公司洛克部所出的機器設備是拿被告的錢買的，
    曹國敏死後， 93年4月間，伊主動向被告提及要轉讓立祥公
    司洛克部的資產，被告也同意，伊當時有主動打電話告知甲○○或丙○○其中一人，後來伊與被告將立祥公司洛克部以
    人民幣四十七萬元之價格售予夏竹公司後，伊也有告訴甲○○或丙○○其中一人，並徵得其同意後，將所得款項半數即
    人民幣二十三萬五千元，折合新臺幣八十五萬六千五百六十
    元，於 93年5月21日、同年10月12日、同年12月10日，從伊
    配偶沈秀英之銀行帳戶，直接匯款二十萬元、三十萬元、三
    十五萬六千五百六十元至被告之銀行帳戶云云（見同上第30
    96號偵查卷第12至17頁）﹔另證人劉鳳芝於偵查中證稱：曹
    國敏原本是我們公司的客戶，曾向伊購買三部銲線機，付款
　　則是被告開支票給伊，後來伊與梁毓庭、曹國敏成為好友，
  　曹國敏去世前數日要伊與梁毓庭幫她寫遺囑，及做代筆遺囑
    之見證人，該代筆遺囑內所提到的遺產就是曹國敏認為她所
    有的財產，並由曹國敏親自簽名云云（見同上第 14984號偵
    查卷第36至37頁、第89頁），而觀之曹國敏於92年11月11日
    所立之代筆遺囑載明：「立遺囑人曹國敏，民國○○○年○○月○○日生，臺北市人，身分證字號：Ｚ0000000
    00，茲依民法規定訂立遺囑如左：
    一、坐落於基隆市中山區○○○鄰○○路一六四巷三十號三
        樓之土地及建物由么妹乙○○繼承。
    二、投資蔡明通先生之友通公司之股份由二妹丙○○繼承。
    三、委託陽信證券公司買賣之股票全權由三妹甲○○繼承。
    四、南山人壽保險Ｚ000000000由母丁○○○女士
        繼承。
    五、現金部分：配偶戊○承受十五﹪，剩餘八十五﹪由母丁○○○、二妹丙○○、三妹甲○○三人均分。
    六、眾福科技（股）公司之股票、友邦基金、三通航太（股
        ）公司之股票全由三妹甲○○繼承。
    七、本人先逝後財產須依上述各款完成協議。
    八、本人指定友劉鳳芝為本遺囑執行人。
    九、以上意旨由本人丙○○口述，梁毓庭代筆，並宣讀、講
        解，經立遺囑人認可。
    立遺囑人：曹國敏（簽名）。」（見同上第 694號偵查卷第
    119頁至第122頁），依曹國敏於該代筆遺囑內顯已將其所有
    之財產列舉綦詳，並將其身故後遺產之處理方式交代甚明，
    而其中並未包含立祥公司洛克部資產，並依證人劉鳳芝上揭
    證述，該代筆遺囑確係出於曹國敏之本人之意思，其內所提
    及之遺產即為曹國敏認為其所有之財產等情，顯見曹國敏並
    未認立祥公司洛克部資產係其所有之財產。至該代筆遺囑固
    因見證人之一林秀琴於製作上開遺囑時並未在場，與民法第
    一千一百九十四條所定代筆遺囑之法定要件未核，而經臺灣
    基隆地方法院以九十四年度家訴字第七號民事判決確認該代
　　筆遺囑無效確定（見原審卷第七頁至第八頁、第十七頁），
　  惟此不影響曹國敏本於其真意所為該代筆遺囑內容之真實性
    。是被告上揭所辯立祥公司洛克部資產並非曹國敏所有之財
    產，而係由其與詹文宏合夥云云，尚非無據，則被告嗣取得
    因處分立祥公司洛克部資產之款項自亦難認有何不法所有之
    意圖。
  綜上所述，被告雖於曹國敏死亡後，仍自曹國敏所有上揭帳戶
　內提領各該款項，惟其所提領之款項均用於曹國敏之醫療費用
  及喪葬費用，足見其於提領該等款項之時，主觀上並無謂自己
  不法所有之意圖，另於93年4月28日將在大陸與詹文宏共同經
  營之立祥公司洛克部資產轉讓夏竹公司，因而分得新臺幣八十
  五萬六千五百六十元，惟立祥公司洛克部既係被告在大陸與詹
  文宏共同經營，其取得因處分立祥公司洛克部資產之款項自亦
  難認有何不法所有之意圖，此外，復查無其他積極證據證明被
  告涉有公訴人指訴之侵占犯行，被告所辯並無侵占犯行云云，
  應堪採信。被告此部分犯罪尚屬不能證明，本應為無罪之諭知
  ，惟公訴人認被告此部分如成立犯罪，與被告前揭行使偽造私
  文書論罪科刑部分具有修正前刑法第五十五條之牽連犯裁判上
  一罪關係，爰不另為無罪之諭知。
據上論斷，應依刑事訴訟法第369條第1項前段、第364條、第299
條第1項前段，刑法第2條第1項、修正前刑法第56條、刑法第216
條、210條、第74條第1項、修正前刑法第 41條第1項前段，中華
民國96年罪犯減刑條例第 2條第1項第3款、第7條、第9條，罰金
罰鍰提高標準條例第1條前段、廢止前罰金罰鍰提高標準條例第2
條，判決如主文。
本案經檢察官吳慧蘭到庭執行職務。
中　　華　　民　　國　　96　　年　　8　　月　　17　　日
 　　　　　 刑事第五庭    審判長法　官　吳  敦
                                法　官　張明松
                                法　官　張傳栗
以上正本證明與原本無異。
如不服本判決，應於收受送達後十日內向本院提出上訴書狀，其
未敘述上訴之理由者並得於提起上訴後十日內向本院補提理由書
（均須按他造當事人之人數附繕本）。
                                書記官  李佩真
中　　華　　民　　國　　96　　年　　8 　　月　　17　　日
附錄：本案論罪科刑法條全文
刑法第二百十六條
行使第二百十條至第二百十五條之文書者，依偽造、變造文書或
登載不實事項或使登載不實事項之規定處斷。
刑法第二百十條
偽造、變造私文書，足以生損害於公眾或他人者，處五年以下有
期徒刑。
